臺灣高等法院民事判決　　　　　　　　　　　　　　　九十三年度上易字第八三號
　　上　訴　人　甲○○
　　訴訟代理人　馬麗女
　　被上訴人　　乙○○
　　訴訟代理人　王志哲律師
右當事人間請求排除侵害等事件，上訴人對於中華民國九十二年十一月二十八日台灣
台北地方法院九十二年度訴字第一八九一號第一審判決提起上訴，經本院於九十三年
五月五日言詞辯論終結，判決如左：
    主      文
上訴駁回。
第二審訴訟費用由上訴人負擔。
    事      實
甲、上訴人方面：
壹、聲明：
一、原判決及假執行之聲請均廢棄。
二、右廢棄部分，駁回被上訴人在第一審之訴。
貳、陳述：除與原判決記載相同者外，補稱略以：
    上訴人當時買的部分有二十九筆，買賣當時係前手指界錯誤，且上訴人將系爭土
    地當作自己的土地經營，整地興建花費不少錢。
乙、被上訴人方面：
壹、聲明：上訴駁回。
貳、陳述：除與原判決記載相同者外，補稱略以：
    上訴人並非共有人，就系爭土地完全沒有持分，係無權占有。
參、證據：援用第一審所提證據。
    理      由
一、被上訴人起訴主張：伊為坐落台北縣石碇鄉○○○段濕水子小段二之十六、一一
    三地號土地之共有人，應有部分均為三分之二，詎上訴人未經該土地全體共有人
    之同意，擅自以興建地上物等方式占用上開土地如原判決附圖編號庚、辛、壬、
    戊、乙所示部分（下稱系爭土地），面積合計五百六十八平方公尺，自屬無權占
    有，且致伊受有相當於租金損失之損害，爰依民法第八百二十一條、第七百六十
    七條規定及不當得利之法律關係，請求上訴人拆除系爭土地之地上物並將土地返
    還伊及其他全體共有人，並給付新台幣（下同）一萬三千五百零二元及自民國九
    十二年四月十四日起至返還前揭土地之日止，按系爭土地各該年度申報地價年息
    百分之五計算之損害金之三分之二予伊等語。
    上訴人則以：伊並非故意占用系爭土地，乃因購買相鄰土地時前手指界錯誤所致
    ，伊願購買系爭土地等語，資為抗辯。
二、被上訴人主張：伊為系爭土地之共有人，應有部分均為三分之二，及上訴人未經
    系爭土地全體共有人之同意，擅自以興建地上物等方式占用系爭土地，面積合計
    五六八平方公尺之事實，業據提出與所述相符之土地登記謄本二件為證，復經原
    審會同台北縣新店地政事務所人員至現場勘驗測量屬實，有勘驗筆錄、現場照片
    及土地複丈成果圖附卷可稽（見一審卷九頁至十頁、五五頁至六十頁），且為上
    訴人所不爭執，自堪信為真實。
三、按各共有人對於第三人，得就共有物之全部為本於所有權之請求；但回復共有物
    之請求，僅得為共有人全體之利益為之。又所有人對於無權占有或侵奪其所有物
    者，得請求返還之，民法第八百二十一條、第七百六十七條前段分別定有明文。
    上訴人雖辯稱：其係因購買相鄰土地時，前手指界錯誤致占用系爭土地，並非故
    意占用云云，惟上訴人並未提出其購買何筆鄰地因指界錯誤而占有系爭土地之相
    關證據，且上訴人縱因出賣人指界錯誤而占有系爭土地，亦不能成為有權占有系
    爭土地，上訴人既無法律上之正當權源而占有系爭土地，則被上訴人依上開規定
    ，本於所有權為共有人全體之利益，請求上訴人將系爭土地之地上物拆除，並回
    復原狀將系爭土地返還被上訴人及其他全體共有人，即屬有據，應予准許。
四、次按無法律上之原因而受利益，致他人受損害者，應返還其利益，民法第一百七
    十九條定有明文。又依不當得利之法則請求返還不當得利，以無法律上之原因而
    受利益，致他人受有損害為其要件，故其得請求返還之範圍，應以對方所受之利
    益為度，非以請求人所受損害若干為準，無權占有他人土地，可能獲得相當於租
    金之利益為社會通常之觀念（最高法院六十一年台上字第一六九五號判例意旨參
    照）。再按城市地方房屋之租金，以不超過土地及其建築物申報總價年息百分之
    十為限，土地法第九十七條第一項定有明文；又土地法第九十七條規定之土地價
    額，係指法定地價而言，為土地法施行法第二十五條所明定，又土地法第一百四
    十八條規定，土地所有權人依土地法所申報之地價為法定地價；土地法第一百十
    五條復規定，同法第九十七條之規定，於租用基地建築房屋準用之，是建築基地
    （即土地）之租金，亦按土地申報地價年息百分之十為限。惟此年息百分之十為
    限，乃指房屋租金之最高限額而言，非謂所有租賃房屋之租金必須照申報價額年
    息百分之十計算之，尚須斟酌基地之位置，工商繁榮程度、使用人利用基地之經
    濟價值、所受利益，彼等關係及社會感情等情事以為決定（最高法院四十六年台
    上字第八五五號、六十八年台上字第三○七一號判例參照）。查：
  (一)上訴人占有系爭土地並無正當權源，依上開說明，被上訴人因此受有相當於租金
    之損害，上訴人則受有相當於租金之利益，自堪認定。被上訴人主張依民法第一
    百七十九條不當得利之法則，請求上訴人返還自八十七年五月一日起至拆除地上
    物返還系爭土地之日止相當於租金之不當得利，即屬有據。
  (二)查系爭土地坐落於台北縣石碇鄉，除如原判決附圖編號乙所示土地地目為林地外
    ，其餘地目均為建地，鄰近亦有他人建有多棟房屋，且均有人居住，應屬城市地
    方，自有土地法前揭規定之適用。又系爭土地之申報地價，自八十六年七月起迄
    今均為每平方公尺一百四十四元，有地價謄本在卷可稽（見一審卷二一頁至二八
    頁）。本院參酌系爭土地如原判決附圖編號庚、辛、壬、戊、乙所示部分土地，
    位於台北縣石碇鄉，並非商業繁榮地段，交通亦非便利，上訴人在其上所蓋建物
    供住家兼設天道總壇使用，並擺設貨櫃屋儲放物品等一切情狀，業經原審至現場
    勘驗無訛，認上訴人就系爭土地受有相當於租金之利益，應按年以土地申報總價
    年息百分之五計算為適當。是被上訴人主張按上訴人占用面積、被上訴人應有部
    分比例及八十七年度迄九十二年度之土地申報總價年息百分之五計算上訴人所得
    相當於租金之不當得利，請求上訴人給付自八十七年五月一日起至訴訟繫屬前即
    九十二年四月十三日止相當於租金之利益一萬三千五百零元（即[(533+35)×144
    ×5%×（59/1 2+13/365）×2/3=13, 502），及自起訴日九十二年四月十四日起
    至如原判決附圖編號庚、辛、壬、戊、乙所示部分土地返還之日止，按上開無權
    占有面積各依該年度申報地價年息百分之五計算之損害金之三分之二予被上訴人
    ，亦無不合，應併予准許。原審為被上訴人勝訴之判決並以本件所命給付之金額
    未逾五十萬元，依職權宣告假執行，並以供擔保為條件准為免假執行之宣告，核
    無違誤，上訴意旨指摘原判決不當，求予廢棄改判，為無理由，應予駁回。
五、兩造其餘之攻擊防禦方法暨聲明所用之證據，核與本件判決之結果均不生影響，
　  已無再予論述之必要，併此敘明。
據上論結，本件上訴為無理由，依民事訴訟法第四百四十九條第一項、第七十八條判
決如主文。
中　　　華　　　民　　　國　　九十三　　年　　　五　　　月　　 十二 　　日
                                民事第九庭
                                    審判長法  官  李  瓊  蔭
                                          法  官  張      蘭
                                          法  官  楊  豐  卿
正本係照原本作成。
不得上訴。
中　　　華　　　民　　　國　　九十三　　年　　　五　　　月　　 十二 　　日
　　　　　　　　　　　　　　　　　　　　　書記官  殷  丹  妮
